臺灣高等法院高雄分院刑事判決　　　　 94年度上訴字第311號
上　訴　人　臺灣高雄地方法院檢察署檢察官
被　　　告　乙○○
選任辯護人　郭國益律師
上列上訴人因被告誣告案件，不服臺灣高雄地方法院93年度訴字
第56號中華民國94年1 月18日第一審判決（起訴案號：臺灣高雄
地方法院檢察署91年度偵字第24998 號），提起上訴，本院判決
如下：
    主  文
上訴駁回。
    理  由
一、公訴意旨略以：被告乙○○原係美寶傢俱股份有限公司（下
    稱：美寶公司）負責人，因經營不善，遂決定邀告訴人甲○
    ○入股，在美寶公司原址高雄市左營區○○○路462 號，另
    成立益達傢俱有限公司（下稱：益達公司），雙方並於民國
    89年11月7 日，簽訂合夥契約書及切結書，約定各出資新臺
    幣（下同）350 萬元為入股金，告訴人（起訴書誤載乙○○
    ）以現金出資付訖而成為益達公司之法定代理人，並擁有經
    營權，被告則以原美寶公司之廠房及設備隱名入股抵充應負
    擔之350 萬元股金，總投資額700 萬元，雙方各佔50% 股份
    ，詎被告明知上情，仍意圖使告訴人受刑事處分，於90年6
    月7 日，虛構雙方各應出資3,500 萬元，告訴人拒不履行其
    出資義務之虛偽事實，具狀向臺灣高雄地方法院檢察署檢察
    官誣告告訴人涉有詐欺犯行，告訴人經臺灣高雄地方法院檢
    察署檢察官以91年調偵字第428 號、91年度偵字第24998 號
    處分書為不起訴處分後；被告不服，聲請再議，復經臺灣高
    等法院高雄分院檢察署檢察長於92年5 月7 日以92年度上聲
    議字第458 號處分書認再議無理由駁回；被告再向原審法院
    聲請交付審判，亦因聲請無理由，經原審法院於92年6 月23
    日以92年度聲判字第62號裁定駁回，全案始告確定等情。因
    認被告涉犯刑法第169 條第1 項誣告罪嫌。
二、按犯罪事實應依證據認定之，無證據不得認定其犯罪事實；
    又不能證明被告犯罪，應諭知無罪之判決，刑事訴訟法第15
    4 條第2 項及第301 條第1 項前段分別定有明文。另按刑事
    訴訟法上所謂認定犯罪事實之證據，係指足以認定被告確有
    犯罪行為之積極證據而言，如未能發現相當證據或證據不足
    以證明，自不能以推測或擬制之方法，以為裁判基礎，最高
    法院29年上字第3105號及40年台上字第86號分別著有判例；
    而認定不利於被告之事實，須依積極證據，苟積極證據不足
    為不利被告之認定時，即應為有利於被告之認定，更不必有
    何有利之證據，亦有最高法院30年上字第816 號判例可資參
    照。再者，誣告罪之成立，須以被誣告人因虛偽之申告，而
    受有刑事或懲戒處分之危險為其要件，故以不能構成犯罪或
    懲戒處分之事實誣告人者，雖意在使人受刑事或懲戒處分，
    亦不能成立犯罪；且誣告罪之成立，以意圖他人受刑事處分
    虛構事實而向該管公務員申告為其要件，故其所訴事實，雖
    不能證明係屬實在，而在積極方面尚無證據證明其確係故意
    虛構者，仍不能遽以誣告罪論處；此外，告訴人所訴事實，
    不能證明其係實在，對於被訴人為不起訴處分確定者，是否
    構成誣告罪，尚應就其有無虛構誣告之故意以為斷，並非當
    然可以誣告罪相繩（最高法院44年臺上字第653 號、46年度
    臺上字第927 號及59年度臺上字第581 號判例意旨參照）。
三、公訴人認被告涉犯誣告罪嫌，無非係以：(一)美寶傢俱股份有
    限公司設立登記事項卡影本、停業申請書影本、益達傢俱有
    限公司營利事業登記證、公司變更登記表影本各1 紙、被告
    乙○○與甲○○簽立之合夥契約書及切結書影本各1 份等以
    證明被告將美寶公司結束營業，與告訴人合夥成立益達公司
    ，並約定告訴人出資現金350 萬元為益達公司之入股金，被
    告佔50% 之股份，並切結已收訖之資金之事實。(二)臺灣高雄
    地方法院檢察署92年7 月18日發查字第3898號告訴狀影本、
    90年發查字第15號90年5 月1 日訊問筆錄影本、被告向臺灣
    高雄地方法院起訴請求乙○○履行契約之民事起訴狀影本及
    該案判決書影本各1 份，以證明被告明知已收訖告訴人出資
    之350 萬元，各擁有益達公司50% 股份，而被告則以美寶公
    司之廠房及設備抵充出資額之事實。(三)臺灣高雄地方法院檢
    察署90年6 月12日發查字第1295號告訴狀影本1 份，以證明
    被告明知上開事項，仍具狀誣告告訴人詐欺之事實。(四)告訴
    人之指訴、臺灣高雄地方法院檢察署91年度調偵字第428 號
    、台灣高等法院高雄分院檢察署92年度上聲議字第458 號處
    分書、原審法院92年度聲判字第62裁定書各1 份，以證明被
    告誣告之事實。訊據被告堅決否認有何誣告犯行，辯稱：合
    夥契約書第3 條載明持有股份為50% ，應係總股數為100 股
    ，雙方各佔50股，每股70萬元，總資本額為7,000 萬元，告
    訴人應出資3,500 萬元，但僅交付訂金350 萬元，而其係以
    大賣場及設備作為出資，該大賣場及設備價值遠超過350 萬
    元，故每人出資金額不可能僅有350 萬元；至於在民事訴訟
    程序中主張每人各出資350 萬元，是為了節省裁判費用等語
    。經查：
  (一)被告曾於90年6 月7 日略以：其原係美寶公司負責人，因經
    營不善，遂邀告訴人入股，雙方並於89年11月7 日，簽訂合
    夥契約書，另成立益達公司，由告訴人擔任公司負責人，約
    定雙方各持有50% 股份，每股現值70萬元，以此計算，應各
    出資3,500 萬元，而其則以美寶公司賣場及設備抵扣，詎告
    訴人竟不履行出資義務，伊始知被告自簽約時即有不法所有
    之意圖，目的使其陷於錯誤而交付賣場等語，向臺灣高雄地
    方法院檢察署檢察官具狀提起告訴，申告告訴人涉犯詐欺罪
    嫌。嗣該案件經臺灣高雄地方法院檢察署檢察官以91年調偵
    字第428 號、91年度偵字第24998 號處分書為不起訴處分後
    ；被告不服，聲請再議，復經臺灣高等法院高雄分院檢察署
    檢察長於92年5 月7 日以92年度上聲議字第458 號處分書認
    再議無理由駁回；被告再向原審法院聲請交付審判，亦經認
    定聲請無理由，經原審法院於92年6 月23日以92年度聲判字
    第62號裁定駁回確定等情，固有該告訴狀、處分書及裁定書
    附卷可參（見90年度發查字第1295號卷第1 頁以下、91年度
    偵字第24998 號卷第29頁以下及第31頁以下、92年度聲判字
    第62號卷第27頁以下）。惟所訴事實，不能證明其係實在，
    對於被訴人為不起訴處分確定者，是否構成誣告罪，尚應就
    其有無虛構誣告之故意以為斷，並非當然可以論以誣告罪名
    。
  (二)被告係於89年11月7 日與告訴人簽訂合夥契約書，依合夥契
    約書第3 條約定：「甲方（指被告）自本契約書生效日起，
    持有股份為50% （每股現值即原價為新臺幣70萬元），甲方
    得以原美寶家（傢）俱股份有限公司之賣場及其設備抵扣入
    股金，然須於本契約書生效日起算30日前，詳列資產清冊，
    交乙方（即告訴人）核對，乙方同意其計算之價值，方為有
    效」等語，有合夥契約書可參（見偵19959 號卷第37頁）。
    是依該合夥契約書第3 條約定所載內容，並參酌證人即合夥
    契約書見證人林武生於原審法院具結證稱：簽約當時，僅知
    股份各50% ，每股70萬元；證人即見證人黃欽城具結證稱：
    只知一股70萬元，每人持股50% ，至於有無提起總金額，則
    不記得等語（見原審卷第236 頁以下），可見被告與告訴人
    間之合夥契約於89年11月7 日訂立時即已確定每人持股比例
    各為50% ，且每股為70萬元；且約定被告得以「原美寶家（
    傢）俱股份有限公司之賣場及其設備抵扣入股金」（但須於
    本契約書生效日起算30日前，詳列資產清冊，交告訴人核對
    ，經告訴人同意其計算之價值，方為有效」，故如當時約定
    之內容即為告訴人只出資350 萬元，何須再行約定被告得以
    「原美寶家（傢）俱股份有限公司之賣場及其設備抵扣入股
    金，並須於本契約書生效日起算30日前，詳列資產清冊，交
    告訴人核對，經告訴人同意其計算之價值」等事項？是公訴
    人認被告向告訴人收取350 萬元，該金額即為告訴人應出資
    額全部，容有誤會。
  (三)依被告在偵查中提出「原美寶家（傢）俱賣場之評估價值明
    細表」（見偵19959 號卷第16頁）認原美寶傢俱賣場之價值
    共為3,570 萬元，詳細資料為84年6 月間整地、建築師設
    計、給付租金162 萬元、押租金60萬元等共花費300 多萬元
    ；興建第一、二層鋼骨Ｈ型結構計花費800 多萬元（一、
    二層面積計1,200 坪，每坪造價為6,666 元）；裝潢費用
    500 多萬元；土木（水泥）工程花費200 多萬元；水電
    及消防設備費計400 多萬元；廣告招牌製造費170 多萬元
    ；6 年廣告費用超過1,200 萬元等情。被告雖未就上述費
    用明細提出相關資料以證明其價值。惟：
  1.經原審法院委託永強不動產鑑定顧問有限公司就原美寶公司
    之地上物（即建物、結構部分，不含內部裝潢及其他設施）
    實施鑑價，結果認為該地上物89年1 月1 日當期價值為
    17,803 ,326.4 元，詳細情形如下：原美寶公司賣場部分
    ，面積為2,717.42平方公尺，屬鋼鐵構造，每平方公尺單價
    7,000 元，計14,456,674元；原美寶公司倉庫部分，面積
    為450 平方公尺，屬鋼鐵構造，每平方公尺單價4,000 元，
    計1,368 ,000 元 ；原美寶公司基礎工程部分（現場基層
    與路面高度墊高約100 公分），面積為1,358.71平方公尺，
    每平方公尺單價1,300 元，計1,978,652 元等情，有該公司
    93 年7月20日93刑庭鑑字第DK930053號函附不鑑估報告書在
    卷可參（見原審卷第138 頁以下）。就原美寶公司賣場部分
    ，公訴人固認一樓係一般平地，並非鋼鐵構造，故應扣除一
    樓樓面面積，但本件鑑定係分別就原美寶公司賣場、倉庫及
    基礎工程部分實施鑑定，而基礎工程係指基層（即公訴人所
    指之一樓樓層）部分，顯見鑑定人實施鑑定時，已考量各部
    分而分別鑑定，尚難認有重覆評估之情事；且證人即告訴人
    甲○○復於原審法院也具結證稱：當時一間鐵皮屋（即原美
    寶公司）至少需要1,500 萬元等語（見原審卷第249 頁以下
    ），與前開鑑定報告所評估之價值相差無幾，可見上開鑑定
    報告所鑑定之價值，尚稱客觀公允，可以採信。
  2.證人即美寶公司水電包商周瑞寬於原審法院具結證稱：美寶
    公司申請三項動力用電，申請是以馬力來計價，當時一馬力
    約2 千多元，因分一、二樓，一樓有總開關，要配線到二樓
    ，且每層樓都有分別線路的開關作保護，還有照明開關十幾
    個，一、二樓均有，另有冷氣電源供應冷卻水塔、消防幫浦
    ，霓虹燈、水銀燈、廁所補給水水塔等，以當時水電施工而
    言，需要200 萬元，且當時亦有追加工程，追加部分亦需1
    百萬元等語（見原審卷第227 頁、第229 頁）。因前揭鑑定
    報告僅就原美寶公司之建物、結構鑑定價值，並不包含內部
    裝璜及其他設施，如將水電費用3 百萬元計入，原美寶公司
    賣場及其設備價值已超過2 千萬元。
  3.如再將被告所稱之建築師設計、押租金、裝潢費用、廣告招
    牌等費用加計在內，則其價值必超過2 千萬元甚多。而本件
    雖無法具體評估原美寶公司賣場及其設備與商譽等是否具有
    3,500 萬元之價值，惟如未將裝潢費用及其他必要費用與商
    譽價值等計入，原美寶公司之建物、結構及水電費用已逾2
    千萬元，被告如何願意以350 萬元之價值折算？
  4.證人簡茂宗在原審法院具結證稱：89年9 月、10月間，欲以
    月租45萬元承租原美寶公司賣場，但被告堅持月租50萬元，
    故無法談成等語（見原審卷第231 頁至232 頁）。如以每月
    租金45萬元計算，則每被告可得租金540 萬元，已高於告訴
    人所給付之350 萬元甚多，顯見原美寶公司賣場及其設備價
    值不菲，雖被告經營困難，邀請告訴人合夥經營，在當時之
    情勢下，原美寶公司賣場及其設備價值容有談判、減價之空
    間，但僅以350 萬元充作入股金，實與常情不符。
  5.告訴人與被告訂定之合夥契約第3 條也約定：「持有股份為
    50 %（每股現值即原價為新臺幣70萬元）」，而非十分之五
    ，再參酌前述美寶公司之價值觀，認被告所稱當時雙方係約
    定各出資3,500萬元，可以採信。
  (四)至於被告於提起本件告訴之前，雖於90年5 月1 日（90發查
    字第155 號）接受檢察事務官詢問陳稱：伊係將鐵皮屋讓與
    告訴人，權利金350 萬元等語（見偵19959 號卷第29頁）；
    於對告訴人提起詐欺告訴後，復於92年7 月14日向臺灣高雄
    地方法院檢察署檢察官具狀提出告訴時（92年度發查字第
    3898號）、於履行契約之民事案件中【一為請求告訴人停止
    合夥事務之執行（原審法院91年度訴字第2361號）、一為請
    求分配紅利（原審法院92年度雄調字第221 號）】中，均表
    明被告、告訴人應各出資350 萬元等語（見偵19959 號卷第
    2 頁背面、第17頁至第25頁）。檢察官並以告訴人在本件合
    夥契約中，只僅得經營權，故認其主張350 萬元應屬合理而
    提起上訴。惟：
  1.被告於90年5 月1 日陳述部分，因其同日也否認有告訴人合
    夥之事，而供稱係轉讓給告訴人，但此與上述合夥契約書約
    定內容相反，也與原審法院91年度訴字第2361號民事判決（
    見偵19959 號卷第22頁至25頁）認定被告與告訴人間具有合
    夥關係之事實相反。其又陳明當時係因其他債權人對其提出
    詐欺告訴，其為尋求與告訴人和解，才如此陳述。經核閱該
    日報到單及筆錄，確有2 名告訴人在場，被告當時係居於被
    告地位而受詢問，故難據此為其不利之認定。
  2.關於其於民事訴訟主張出資350 萬元部分，被告已陳明當時
    係為節省裁判費所致，並經其當時之訴訟代理人郭國益律師
    陳明在卷（見本院卷第46頁），按3500萬元之裁判費依當時
    之徵收規定應為35萬元，而350 萬元之裁判費則為3 萬5 千
    元，兩者確有相當差距，故認其所述為可採，亦難據此而為
    被告不利之認定。
  3.關於告訴人是否只取得經營權部分，因依合約契約書第3 條
    約定內容，係有關持股比例及入股金。再參酌第5 條約定：
    「如有公司發生需要增資、或向外借貸問題，雙方亦須依持
    股比例吸收」；第7 條約定：「... 依雙方持股比例分發紅
    利」等情，可見本件告訴人所取得者並非只有經營權。
  (五)從而，本件被告辯解可以採信。是被告在告訴人未按其認定
    之價值範圍下，履行相同金額之出資義務，為維護自身權益
    而提起告訴，主觀上亦難認有誣告之意圖。是公訴人認被告
    涉犯誣告罪嫌，容有誤會；此外，檢察官復未提出其他積極
    證據足資證明被告有公訴人所指之犯行，被告之犯罪筧屬不
    能證明，依法應為無罪判決之諭知。原審因而以不能證明被
    告犯誣告罪，而為被告無罪之諭知，核無違誤；檢察官上訴
    意旨，猶執前詞，指摘原判決不當，為無理由，應予駁回。
據上論斷，應依刑事訴訟法第368條，判決如主文。
本案經檢察官彭南雄到庭執行職務。
中　　華　　民　　國　　94　　年　　5　　 月　　24　　日
                  刑事第三庭    審判長法  官  周賢銳
                                      法  官  謝宏宗
                                      法  官  黃仁松
以上正本證明與原本無異。
如不服本判決應於收受本判決後10日內向本院提出上訴書狀，其
未敘述上訴理由者，並得於提起上訴後10日內向本院補提理由書
狀（均須按他造當事人之人數附繕本）「切勿逕送上級法院」。
中　　華　　民　　國　　94　　年　　5　　 月　　24　　日
                                      書記官  鄭翠芬
